【裁判字號】    96,簡上,293
【裁判日期】    970215
【裁判案由】    債務人異議之訴
【裁判全文】
臺灣臺中地方法院民事判決             96年度簡上字第293號
上  訴  人  甲○○
被上訴人    合作金庫商業銀行股份有限公司
法定代理人  乙○○
訴訟代理人  丙○○
上列當事人間債務人異議之訴事件，上訴人對於中華民國96年8
月31日96年度中簡字第4833號第一審判決提起上訴，本院於97年
1月25日言詞辯論終結，判決如下：
    主    文
原判決廢棄。
本院九十六年度執字第二一五四三號給付票款強制執行事件之強
制執行程序應予撤銷。
第一、二審訴訟費用由被上訴人負擔。
    事實及理由
一、程序事項之說明：
    被上訴人未於最後言詞辯論期日到場，核無民事訴訟法第38
    6條各款所列情形，應依上訴人之聲請，由其一造辯論而為
    判決。
二、兩造之主張：
  (一)上訴人起訴主張：
    1.民國87年10月間，前台中市第十一信用合作社（下稱前台
      中十一信）與訴外人中福公司辦理免保人歡心理財消費性
      貸款，上訴人當時為訴外人中福公司之業務員，曾招攬訴
      外人邱曾秀鳳（現更名為邱曾惠美）購買訴外人中福公司
      之福位，並向台中十一信貸款新台幣（下同）300,000元
      ，當時台中十一信要求覓保，訴外人中福公司遂要求上訴
      人代簽保證人，再由訴外人邱曾秀鳳另覓保證人替換，翌
      日，上訴人即偕同訴外人邱曾秀鳳之子前往台中十一信總
      社辦妥保證手續，並囑託台中十一信承辦人撤銷上訴人之
      保證責任。詎被上訴人竟向上訴人求償，並向本院聲請強
      制執行，經本院96年度執字第21543號給付票款強制執行
      事件受理在案。惟上訴人所有之不動產既遭法院查封，被
      上訴人之債權應能獲得確保，被上訴人聲請強制執行已使
      上訴人之權益受損。爰依強制執行法第14條規定，提起債
      務人異議之訴，請求撤銷本院96年度執字第21543號給付
      票款強制執行程序。
    2.於本院補充陳述稱：被上訴人對上訴人聲請強制執行之標
      的，係訴外人中央存款保險股份有限公司（下稱中央存保
      公司）於92年11月間向本院聲請假扣押裁定查封上訴人所
      有之不動產，應由訴外人中央存保公司就該標的物聲請假
      扣押執行。又96年度執字第21543號給付票款強制執行事
      件所依據之執行名義係93年度執字第15011號債權憑證，
      而該債權憑證所依憑之原始執行名義係88年度票字第1929
      6號民事裁定，該裁定所憑藉之原因事實為上訴人、訴外
      人邱曾秀鳳及邱兆鵬所共同簽發發票日為87年10月1日、
      到期日為未載、面額300,000元之本票，則被上訴人應先
      向訴外人邱曾秀鳳、邱兆鵬求償，方屬合理，況該筆借款
      所得款項全由訴外人中福公司與邱曾秀鳳取得，上訴人分
      文未取。再者，系爭本票之發票日為87年10月1日，自本
      票發票日起至被上訴人聲請准予強制執行日，已逾3年之
      時效，且被上訴人雖於88年間取得上開本票裁定，惟未立
      即持該裁定對上訴人聲請強制執行，嗣後雖取得前開債權
      憑證，但被上訴人對上訴人之請求權業已罹於時效等語。
  (二)被上訴人則以：
    1.訴外人邱曾秀鳳於87年10月間邀同上訴人及訴外人邱兆鵬
      為共同借款人，向被上訴人之前手即台中十一信借款300,
      000元，並共同簽立本票1紙，即本院96年度執字第21543
      號給付票款強制執行事件所示之本票，上訴人既在系爭本
      票簽名，自應負給付票款之責。另訴外人中央存保公司受
      行政院金融重建基金之委託接管經營不善之金融機構即台
      中十一信，並代行台中十一信與被上訴人間簽約資產及營
      業讓與等事宜，故台中十一信對借款人之借款債權已由被
      上訴人全部承受，被上訴人合法取得本件借款債權，依法
      聲請強制執行，於法有據等語，資為抗辯。
    2.於本院補充陳述稱：被上訴人於88年12月6日向本院聲請
      裁定本票准予強制執行，系爭裁定於88年12月13日作成、
      89年8月24日確定。嗣後被上訴人於93年3月30日持該本票
      裁定聲請強制執行，由本院93年度執字第15011號給付票
      款強制執行事件受理，並依被上訴人之聲請核發債權憑證
      ，系爭本票債權之時效尚未消滅等語。
  (三)原審法院審酌兩造攻擊防禦方法，為上訴人全部敗訴之判決
    。上訴人對原審判決不服，提起上訴，並為上訴聲明：1.原
    判決廢棄。2.判決如上訴人第一審訴之聲明即本院96年度執
    字第21543號給付票款強制執行事件之強制執行程序應予撤
    銷。被上訴人則答辯聲明：上訴駁回。
三、下列事實為兩造所不爭執，並經本院調取本院93年度執字第
    15011號、96年度執字第21543號給付票款強制執行事件案卷
    核閱屬實，自堪信為真實，本院採為判決之基礎。
  (一)上訴人就本件96年度執字第21543號給付票款強制執行事件
    所示之本票，與訴外人邱曾秀鳳、邱兆鵬，為共同發票人。
  (二)被上訴人迄88年12月6日始向法院聲請裁定本票准予強制執
    行，裁定確定時間為89年8月24日。又於93年3月30日始持該
    本票裁定聲請強制執行，由本院93年度執字第15011號給付
    票款強制執行事件受理，被上訴人於該執行事件僅係向法院
    聲請核發債權憑證。沒有對上訴人為強制執行。
四、本件訴訟之爭點：
  (一)上訴人主張系爭本票債權時效已經消滅，被上訴人不得為強
    制執行，是否有理由？
  (二)上訴人主張其簽發本票，並未取得借款，所以被上訴人不得
    持該本票對上訴人強制執行，是否有理由？
五、得心證之理由：
  (一)上訴人雖於本院始提出時效抗辯，惟被上訴人並未爭執其不
    得提出，且於本院96年11月29日準備程序行爭點整理時，被
    上訴人亦同意將系爭本票債權是否罹於時效列為本件爭執事
    項。況時效完成僅屬程序事項，債務人是否援用拒絕給付抗
    辯權，是否享受時效完成的利益，或願意拋棄既得利益，則
    與公益無直接關係。而單純不行使抗辯權不得解釋為拋棄時
    效利益，是以當事人於第一審法院未拋棄其時效利益，僅單
    純不行使抗辯權，如於第二審法院不許當事人為時效抗辯，
    顯與前開說明有違。且本件為屬簡易訴訟，第一審法院於96
    年8月20日行言詞辯論後，旋辯論終結，當事人是否有足夠
    的機會提出時效抗辯，似非無疑；而債務人是否得為時效抗
    辯攸關其是否應給付，如不許提出，對當事人之攻擊或防禦
    方法有顯失公平之處，核與民事訴訟法第447條第1項第6款
    所定相符，且被上訴人既已同意將之列為爭執事項，自應認
    上訴人得於本院提出時效抗辯。
  (二)按執行名義成立後，如有消滅或妨礙債權人請求之事由發生
    ，債務人得於強制執行程序終結前，向執行法院對於債權人
    提起異議之訴；如以裁判為執行名義時，其為異議原因之事
    實發生在前訴訟言詞辯論終結後者，亦得主張之，強制執行
    法第14條第1項定有明文。而按所謂消滅債權人請求之事由
    ，係指足以使執行名義之請求權及執行力消滅之原因事實，
    例如清償、提存、抵銷、免除、混同、更改、解除條件成就
    、契約解除或行使撤銷權、債權讓與、債務承擔、和解契約
    之成立或類此之情形，始足當之；至所謂妨礙債權人請求之
    事由，則係指足以使執行名義所示之給付，罹於不能行使之
    障礙而言，例如同意延期清償、債務人行使同時履行抗辯權
    、消滅時效完成等事由。查被上訴人持本院93年4月5日93年
    度執字第15011號債權憑證為執行名義聲請執行法院對原告
    之財產強制執行，由本院民事執行處於96年4月3日以96年度
    執字第21543號給付票款強制執行事件受理，迄未終結等情
    ，業經本院調取前開本院93年度執字第15011號、96年度執
    字第21543號給付票款強制執行卷宗核閱無誤，是系爭強制
    執行程序尚未終結，上訴人若有消滅或妨礙債權人即本件被
    上訴人請求之事由，自得提起債務人異議之訴。
  (三)又按票據上權利，對本票發票人，自到期日起算；見票即付
    之本票，自發票日起算；三年間不行使，因時效而消滅。又
    本票未載到期日者，視為見票即付。票據法第22條第1項、
    第120條第2項分別明文規定。又消滅時效，因請求而中斷，
    民法第129條第1項第1款亦有明定。此之「請求」，係指債
    權人於訴訟外，向債務人表示行使債權之意思。請求無需何
    種方式。本票執票人聲請裁定本票強制執行之行為，雖非起
    訴，而屬非訟事件，惟係經由法院向本票債務人表示行使本
    票債權之意思，自屬民法第129條第1項第1款之「請求」，
    而發生中斷時效之效果（最高法院93年度台上2329號判決參
    照）。又時效因請求而中斷，若於請求後六個月內不起訴，
    視為不中斷，為民法第130條所明定。此之所謂起訴，對於
    已取得執行名義之債務，係指依同法第129條第2項第5款規
    定與起訴有同一效力之開始強制執行或聲請強制執行而言。
    換言之，即對於已取得執行名義之債務，若於請求後六個月
    內不開始強制執行，或不聲請強制執行，其時效視為不中斷
    （最高法院67年度台上434號判例參照）。經查，系爭本票
    之發票日為87年10月1日，到期日未載，而被上訴人於88年
    12月6日向本院聲請裁定本票准予強制執行，經本院以88年
    度票字第19296號裁定准予強制執行，並於89年8月24日確定
    ，為兩造所不爭執。然依票據法第22條第1項規定，未載到
    期日之本票執票人對本票發票人之請求權時效，自發票日起
    算3年，是系爭本票債權之時效，應至90年9月30日屆滿而罹
    於時效；被上訴人雖曾於88年12月6日向本院聲請裁定本票
    准予強制執行，固生因「請求」而發生中斷時效之效果，惟
    查上揭本院88年度票字第19296號裁定於89年8月24日即已確
    定，此時被上訴人已取得執行名義，然被上訴人並未於取得
    執行名義後6個月內開始強制執行，或聲請強制執行，而係
    迄93年3月30日始持該本票裁定聲請強制執行，由本院93年
    度執字第15011號給付票款強制執行事件受理後，即核發債
    權憑證而終結，復為被上訴人所不爭執，並經本院調取本院
    93年度執字第15011號給付票款強制執行事件卷宗核閱屬實
    。是依前揭最高法院判例意旨，被上訴人既未於取得執行名
    義後，於6個月內開始強制執行，或聲請強制執行，其時效
    即應視為不中斷，系爭本票債權應已於90年9月30日因時效
    完成而消滅；雖被上訴人曾於93年3月30日聲請強制執行，
    由本院93年度執字第15011號給付票款強制執行事件受理後
    ，並核發債權憑證；然消滅時效完成後，即不生消滅時效中
    斷之問題，並非核發債權憑證後，時效即可重行起算，而系
    爭本票債權之消滅時效既已於90年9月30日完成，縱被上訴
    人再於93年3月30日聲請強制執行，並取得債權憑證，亦不
    生中斷時效或時效重新起算之問題。從而，被上訴人對上訴
    人之票據權利已因3年不行使而罹於時效，堪予認定，是上
    訴人即債務人以系爭請求權消滅時效完成即有消滅或妨礙債
    權人即本件被上訴人請求之事由，而提起本件債務人異議之
    訴，以排除系爭執行名義之強制執行，自屬有據。
  (四)綜上所述，本件被上訴人所執以聲請強制執行之執行名義所
    示之請求權既已罹於消滅時效，並經上訴人據為抗辯，則上
    訴人以系爭請求權消滅時效完成而有妨礙債權人即被上訴人
    請求之事由，而提起本件債務人異議之訴，請求撤銷本院96
    年度執字第21543號給付票款強制執行事件之強制執行程序
    ，為有理由，應予准許。原審未及審究上訴人所為之時效抗
    辯而為上訴人敗訴之判決，尚有未洽，上訴意旨指摘原判決
    不當，求予廢棄改判，為有理由，爰將原判決予以廢棄，改
    判如主文第2項所示。
六、本件就爭點(一)之判斷，已足認定上訴人之請求應予准許，則
    兩造有關爭點(二)之主張及所舉證據，縱經審酌，亦與判決之
    結果不生影響，自無再予論述之必要，附此敘明。
七、據上論結，本件上訴為有理由，依民事訴訟法第436條之1第
    3項、第450條、第78條，判決如主文。
中    華    民    國    97    年    2     月    15    日
              民事第三庭    審判長法  官  林洲富
                                  法  官  許石慶
                                  法  官  林源森
以上正本係照原本作成。
本件判決不得上訴。
中    華    民    國    97    年    2     月    15    日
                                  書記官  黃士益


司法院資訊處製作；財團法人民間司法改革基金會備份。
